臺灣臺北地方法院民事裁定　　　　　　　99年度訴字第4656號
原　　　告　張家繁
訴訟代理人　丘振強
被　　　告　包崇慧
訴訟代理人　陳振瑋律師
上列當事人間返還投資款項等事件，本院於民國100年5月16日言
詞辯論終結，判決如下：
    主      文
被告應給付原告新臺幣壹佰壹拾萬元，及自民國九十九年十一月
三日起至清償日止，按年息百分之五計算之利息。
訴訟費用由被告負擔。
本判決於原告以新臺幣拾陸萬柒仟元供擔保後，得假執行。但
被告得以新臺幣壹佰壹拾萬元為原告預供擔保，而免為假執行。
    事實及理由
一、原告主張：被告於民國98年12月30日施用詐術巧言邀伊合作
    經營其所有臺北市○○○路207 號12樓之2 房屋之出租事業
    ，使伊陷於錯誤，允以出資新臺幣（下除載人民幣外，均同
    ）110 萬元，供作上址房屋隔間及裝潢費用，並於同日匯款
    於被告（下稱系爭匯款）。詎被告未依約執行上開事務，擅
    將系爭匯款據為已有挪作他用，經伊多次催討未果，遂委請
    律師於99年10月8 日寄發存證信函撤銷該締約之意思表示並
    請求被告如數返還，仍未獲置理。爰依侵權行為、不當得利
    法律關係請求被告如數給付本息等語。併聲明：(一)被告應給
    付原告110 萬元，及自起訴狀繕本送達翌日起至清償日止，
    按年息5 ％計算之利息。(二)願供擔保請准宣告假執行。
二、被告則以：伊並未慫恿原告投資上址房屋改裝以供出租事宜
    ，兩造間並無合夥關係，系爭匯款係原告為清償積欠伊之85
    萬元債務所為，嗣原告分別於99年1 月5 日及6 日再向伊借
    貸，伊遂自郵局帳戶提領10萬元、20萬元；又原告於99年1
    月7 日欲至大陸地區，再向伊借款人民幣2 萬2,500 元（換
    算約10萬元），經結算後，原告尚欠伊15萬元未還等語置辯
    。併聲明：(一)原告之訴及假執行之聲請均駁回。(二)如受不利
    判決，願供擔保請准宣告免假執行。
三、兩造不爭執之事實：
  (一)原告於98年12月30日匯款110萬元給被告
  (二)原告於99年10月8 日委請律師致函被告撤銷合夥意思表示，
    請求返還110 萬元。
    以上事實，為兩造所不爭（見本院卷第38頁），且有原告之
    郵政存簿儲金簿、郵局存證信函為證（見本卷第5 至8 頁）
    ，堪信為真正。
四、原告主張受被告詐欺而締結契約，允以被告合作改建上址房
    屋為出租套房以營利，並於98年12月30日將系爭110 萬元匯
    款予被告，詎被告未依約履行，已去函撤銷該締約之意思表
    示，爰依侵權行為、不當得利法律關係請求被告如數給付本
    息等語；惟為被告所否認，並以前揭情詞置辯。則本件爭點
    厥為：(一)原告是否受詐欺而為締約之意思表示？(二)被告得否
    依不當得利請求被告返還110 萬元？(三)被告應否負侵權行為
    損害賠償責任？
五、茲就以上爭點析述如下：
  (一)原告是否受詐欺而為締約之意思表示？
  1.按民事法上所謂詐欺云者，係謂欲相對人陷於錯誤，故意示
    以不實之事，令其因錯誤而為意思之表示（最高法院18年上
    字第371 號判例參照）。又應證之事實雖無直接證據足資證
    明，但可應用經驗法則，依已明瞭之間接事實，推定其真偽
    。是以證明應證事實之證據資料，並不以可直接單獨證明之
    直接證據為限，凡先綜合其他情狀，證明某事實，再由某事
    實為推理的證明應證事實，而該間接事實與應證事實之間，
    依經驗法則及論理法則已足推認其有因果關係存在者，自非
    以直接證明應證事實為必要（最高法院98年度台上字第2035
    號判決意旨參照）。
  2.據證人即原告之夫丘文淦證稱：「被告向原告提議合夥投資
    套房出租，原告徵求我的意見，我反對，後來原告把錢匯給
    被告，匯錢第2 天有告訴我，我們為此吵架」、「被告有時
    會下來跟我們吃飯，被告有時候會主動談到投資套房的事」
    、「被告自98年6 月起經常至原告住處居住，幾乎每個星期
    都有來，每次都住2 、3 天到4 、5 天，後來原告匯錢後，
    被告就沒有來我們家了」（見本院卷第38至39頁），證人即
    原告之子丘振剛亦證述：「我在98年7 月間某日晚餐時，聽
    被告說復興北路房子要改成4 間套房，改裝費用約需110 萬
    元，大概2 年就可以還本，被告就要原告投資，當時原告並
    未答應，後來有無答應不清楚」、「被告從98年6 月起就經
    常住我家，每個星期約2-3 日，最後一次住我家是在98年11
    、12月左右」等語（見本院卷第39至40頁），而被告本係原
    告之姻親，從事房地產買賣，為證人李義雄證述在卷（見本
    院卷第42頁），且有戶籍謄本可考（見本院卷第59、60頁）
    ，足見被告確有多次勸誘原告出資110 萬元合作改裝上址房
    屋為套房以供出租之事。又被告所有上址房屋係被告無償提
    供「司法革命會」充作辦公處所，有司法革命會傳單可稽（
    見本院卷第46頁），且經證人李義雄證述屬實（見本院卷第
    42頁），參諸被告事後根本否認曾提議原告投資上址房屋改
    裝事宜，此有被告於99年10月15日寄發郵局存證信函為憑（
    見本院卷第69頁），顯見被告明知其並無將所有上址房屋重
    新裝潢隔間為出租套房之計畫，猶勸誘原告投資110 萬元以
    重行裝潢上址房屋，是原告主張被告故意以改裝上址房屋為
    出租套房之不實事項，誘使原告陷於錯誤，致其允為投資並
    匯款110 萬元等情，即非無據。
  3.就原告上開匯款110 萬元之原因，被告辯稱：「原告於98年
    7 月4 日、7 月23日各向其借款25萬元，另於同年9 月1 日
    、12月27日分別再向其周轉10萬元、25萬元，故原告98年12
    月30日匯款110 萬元，其中85萬元係作為清償債務之用」云
    云（見本院卷第15頁反面），為原告堅決否認，兩造各執一
    詞，惟：
  (1)依被告上述辯解，迄98年12月27日止原告之借款總額不過85
    萬元，不僅與原告於98年12月30日匯款110 萬元不符，已難
    認原告係為清償債務而匯款，抑且與被告於99年10月15日寄
    發之郵局存證信函記載：「…台端98年底匯款110 萬元至本
    人帳戶，其中一部分係為清償台端積欠本人之借款50萬元，
    其餘部分係本人因台端央求而協助台端處理家庭問題之資金
    調度使用，本人並未從中獲取任何利益，而且本人業已將其
    餘之60萬元交付予台端，…」等詞（見本院卷第69頁），迥
    不相同，再觀諸原告提出之郵局存摺明細，其自97年8 月起
    至98年12月30日匯款前，帳戶內存款金額均不低於123 萬餘
    元，有該存摺影本可考（見本院卷第6 頁），顯見原告隨時
    有百萬元以上資金可資動用，則原告有何資金需求向被告借
    款，著實令人疑竇。
  (2)證人李義雄雖附和其詞，證稱：「原告借錢時間不清楚，但
    被告分別在碧聖宮、被告車上、共遊淡水漁人碼頭駕車返回
    原告住處附近之車上、被告花蓮住處等處交付現金予原告4
    次」（見本院卷第42頁正、反面），被告亦提出兩造及李義
    雄共遊照片為憑（見本院卷第177 、178 頁）。原告雖不否
    認曾與被告及李義雄共遊淡水漁人碼頭及花蓮等情，但堅決
    否認有借款情節（見本院卷第165 頁反面）。查：證人李義
    雄不諱言：其係透過被告結識原告，現擔任司法革命會法官
    檢察官評鑑委員會委員，被告並贊助提供上址房屋供司法革
    命委員會當作辦公室使用多年（見本院卷第41至42頁），足
    徵證人與被告關係較為密切，本難期證人李義雄所證客觀可
    信，且被告當時經常住在原告住處，果真有原告向被告借貸
    之情，豈不選擇在原告住處交付金錢，更為妥適安全，卻甘
    冒遺失、遭竊或被搶風險，選擇在出遊或用餐時機交付鉅額
    現款，再佐以原告當時並無資金需求，業如前述，被告復未
    提出其借款資金來源，尚難僅憑證人李義雄之片面證詞，驟
    認原告有向被告借款之事。
  (3)被告復辯稱：其於99年1 月5 日、6 日因原告所請分別提領
    10萬元及20萬元交付原告，並於同年1 月7 日交付人民幣2
    萬2,500 元予原告，總計借款達125 萬元，原告迄今僅償還
    110 萬元，尚欠15萬元未還云云（見本院卷第15頁反面），
    固據其提出郵局存摺影本可稽（見本院卷第19頁），並舉證
    人張家蘭為憑。然原告既有資力於98年12月30日自郵局帳戶
    提領110 萬元匯款至被告帳戶，已逾被告所辯之借貸總額85
    萬元，又何需於短短不到1 星期內再向被告借款10萬元、20
    萬元，是被告上開所辯，實有悖於常情，顯係臨訟拼湊借貸
    資金來源，難以驟採。再者，證人程越壇（原名張家蘭）雖
    證稱：「知道原告向被告借錢之事」（見本院卷第43頁），
    但經本院查悉證人作證時私下翻閱被告99年11月30日答辯狀
    第1 、2 頁，經本院質以該份答辯狀如何取得、開庭前有無
    與被告或其訴訟代理人聯絡等，證人均沈默以對，被告訴訟
    代理人旋捨棄該證人作證，有本院100 年3 月31日言詞辯論
    筆錄可參（見本院卷第43頁正、反面），尤見被告有勾串證
    人程越壇之虞，本院稽諸上開事證，認被告辯稱原告系爭匯
    款係清償其欠款云云，為不可採。
  4.被告雖以：其銀行帳戶內尚有200 餘萬元存款，根本不需找
    原告投資云云，並提出其國泰世華銀行永平分行存摺影本為
    憑（見本院卷第23至25頁）。惟兩造所議定者，依原告所陳
    ，核屬合資或共同出資之無名契約，即由被告提供上址房屋
    、原告出資110 萬元裝潢費用，俾重行改裝為出租套房以營
    利，原告每月僅受確定報酬1 萬元（見本院卷第165 頁反面
    ），並無就出租套房事業之成敗有共同利害關係，則被告邀
    同原告出資改建上址房屋，自得減少或分散其投資風險，此
    與原告根本不缺資金而毋須向被告借貸，迥不相牟，是被告
    執此否認毋庸勸誘原告投資云云，亦無可採。
  5.綜上，本院依據：(1)被告明知其所有上址房屋係供司法革命
    會使用，並無改建出租套房營利之計畫。(2)被告多次勸誘原
    告出資110 萬元合作改裝上址房屋為套房以供出租之事。(3)
    原告確於98年12月30日匯款110 萬元予被告。(4)被告就原告
    上開匯款110 萬元之原因不實在等間接事證，適足推認被告
    確有施詐使原告陷於錯誤，允為投資被告上址房屋改建出租
    套房以營利之事實，是原告依民法第92條第1 項規定撤銷該
    被詐欺意思表示，洵屬有據。
  (二)被告得否依不當得利請求被告返還110 萬元？
  1.按因履行契約而為給付後，該契約經撤銷者，給付之目的既
    歸消滅，給付受領人受此利益之法律上原因即已失其存在，
    依民法第179 條之規定，自應返還其利益（最高法院23年上
    字第1528號判例參照）。
  2.查：被告明知其所有上址房屋係供司法革命會使用，並無改
    建出租套房營利之計畫，竟勸誘原告出資110 萬元合作改裝
    上址房屋為套房以供出租之事，致原告陷於錯誤，允為投資
    之意思表示，並於98年12月30日匯款110 萬元予被告，業如
    前述，原告既已撤銷該被詐欺之意思表示，揆諸前開判例意
    旨，被告受此110 萬元之法律上原因不復存在，則原告依民
    法第179 條規定請求被告返還110 萬元，即屬正當，應予准
    許。
  (三)本件原告係於同一訴訟程序主張侵權行為、不當得利2 訴訟
    標的，以單一聲明，請求法院為同一之判決，應屬訴之客觀
    重疊合併。本院既認原告依不當得利法律關係請求被告返還
    110 萬元，為有理由，即毋庸再行審酌原告另依侵權行為法
    律關係請求被告負損害賠償責任部分，附此敘明。
六、綜上所述，原告依不當得利法律關係請求被告給付110 萬元
    ，及自起訴狀繕本送達翌日即99年11月3 日起（見本院卷第
    12頁）至清償日止，按年息5 ％計算之利息，為有理由，應
    予准許。又本件原告勝訴部分，兩造均陳明願供擔保，分別
    聲請宣告假執行或免為假執行，本院經審核尚無不合，爰分
    別酌定相當擔保金額准許之。
七、本件為判決之基礎已臻明確，兩造其餘之攻擊或防禦方法及
    證據，經本院斟酌後，認為均不足以影響本判決之結果，亦
    與本案爭點無涉，自無逐一詳予論駁之必要，併此敘明。
八、據上論結：原告之訴為有理由，依民事訴訟法第78條、第
    390條第2項、第392條第2項，判決如主文。
中    華    民    國   100    年    5     月    27    日
                  民事第四庭    法  官  胡宏文
以上正本係照原本作成。
如對本判決上訴，須於判決送達後20日內向本院提出上訴狀。如
委任律師提起上訴者，應一併繳納上訴審裁判費。
中    華    民    國   100    年    5     月    27    日
                                書記官  湯郁琪